【裁判字號】    98,家抗,80
【裁判日期】    990128
【裁判案由】    撤銷限定繼承事件
【裁判全文】
臺灣臺南地方法院民事裁定              98年度家抗字第80號
抗  告  人  乙○○○
代  理  人  蘇精哲律師
            王建元律師
相  對  人  甲 ○ ○
代  理  人  許紅道律師
上列當事人間請求撤銷限定繼承事件，抗告人對於民國98年9月4
日本院98年度家聲字第281號第一審所為裁定提起抗告，本院裁定
如下：
    主  文
原裁定廢棄。
    理  由
一、抗告意旨略以：
  （一）按「繼承人為限定之繼承，雖然法定期間內，開具遺產
        清冊呈報法院，且經公示催告，但被繼承人之債權人，
        主張有民法第1163條之情事，經查訊屬實，自可依債權
        人之聲請，而為繼承人不得享有限定繼承利益之裁定。
        」，司法院27年院字第1719號解釋可資參照。又按「為
        限定繼承者，繼承人依規定開具遺產清冊呈報法院時，
        法院應依公示催告程序公告，命被繼承人之債權人於一
        定期限內報明其債權。又繼承人有(一)隱匿遺產、(二)在遺
        產清冊為虛偽之記載、(三)意圖詐害被繼承人之債權人之
        權利而為遺產之處分情事之一者，不得主張民法第1154
        條所定之利益，民法第1157條第1項及第1163條分別定
        有明文。而依前開規定所為之公示催告，其目的在命被
        繼承人之債權人報明其債權，僅其公告之方法，依公示
        催告程序行之。在公示催告程序中，經債權人陳報其權
        利，其法律上之效果悉依民法有關之法律定之，不因有
        公示催告，而得排除債權人依民法第1163條規定，聲請
        法院裁定繼承人不得享有限定繼承之利益之權利。且非
        訟事件，法院應依職權調查事實及必要之證據，非訟事
        件法第16條定有明文。本件再抗告人請求是否有理？自
        應詳加調查審認。」，最高法院93年台抗字第341號（
        抗告意旨主張係最高法院93年家抗字第12號裁定應係誤
        載）著有裁定可參。
  （二）依原裁定所示，似認本件係抗告人對相對人提出「撤銷
        限定繼承事件」之聲請。惟查抗告人於原裁定法院聲請
        之事項並非聲請撤銷相對人之限定繼承裁定，而是聲請
        相對人不得對被繼承人林源伯之遺產主張限定繼承利益
        ，此由抗告人於原審所提出之民事聲請狀，聲請事項欄
        中記載「聲請事項：一相對人甲○○不得對被繼承人林
        源伯之遺產主張限定繼承之利益。二聲請費用由相對人
        負擔」等語可稽，且抗告人在原裁定法院之民事聲請狀
        中並無隻字片語提及要撤銷鈞院88年度聲字第903號卷
        宗之限定繼承裁定之用語，是原裁定認抗告人於原審係
        聲請撤銷鈞院88年度聲字第903號限定繼承裁定等語，
        似有誤會。況依司法院27年院字第1719號解釋及最高法
        院93年家抗字第12號裁定之意旨，本件抗告人自得依據
        民法第1157條及第1163條之規定主張林源伯之繼承人即
        相對人不得享有限定繼承之利益。
  （三）綜上所陳，原裁定認本件抗告人聲請撤銷限定繼承裁定
        並不合法，惟本件抗告人係聲請鈞院裁定相對人不得享
        有限定繼承利益，而非聲請撤銷限定繼承裁定，是原裁
        定就此部分似有誤會，抗告人為此爰提起抗告，請求廢
        棄原裁定，依抗告人之聲請另為裁定，或由原裁定法院
        更為裁定。
二、按抗告及再抗告，除本法另有規定外，準用民事訴訟法關於
    抗告程序之規定。抗告法院認抗告為有理由者，應廢棄或變
    更原裁定；非有必要不得命原法院或審判長更為裁定。除別
    有規定外，法院不得就當事人未聲明之事項為判決，非訟事
    件法第46條及民事訴訟法第492條、第388條分別定有明文。
    查依據抗告人於原審提出之聲請狀之記載，其於聲請事項欄
    中係聲請裁定「甲○○不得對被繼承人林源伯之遺產主張限
    定繼承之利益」，並未表明聲請撤銷限定繼承之裁定，而於
    聲請理由中亦僅引用修正前之民法第1154條、第1163條之規
    定，並敘明相對人有何虛偽記載遺產清冊之情事，並未提及
    聲請撤銷限定繼承之聲明或裁定，依抗告人於原審所提出之
    聲請狀亦難認有何聲請撤銷限定繼承公示催告之裁定之意思
    。原審裁定遽以本院88年度聲字第903號限定繼承公示催告
    裁定為合法，且該裁定之內容僅係催告被繼承人林源伯之債
    權人得向相對人報明債權而已，並不表示相對人必然得主張
    限定繼承之利益，若相對人真有民法第1163條各款所定之情
    事發生時，其固不得主張限定繼承之利益，但抗告人應另行
    依法對相對人主張權利，不得請求撤銷本院88年度聲字第
    903號限定繼承公示催告之裁定為由，裁定駁回抗告人於原
    審之聲請，顯係就抗告人未聲請之事項為裁定，容有未洽，
    是應認本件抗告為有理由，爰將原裁定廢棄，另由原審法院
    依聲請程序續行處理。
三、據上論結，本件抗告為有理由，依非訟事件法第46條，民事
    訴訟法第492條，裁定如主文。
中    華    民    國    99    年    1     月    28    日
                      家事法庭審判長法  官  李杭倫
                                    法  官  楊佳祥
                                    法  官  葉惠玲
以上正本證明與原本無異。
如不服本裁定，僅得於收受本裁定正本送達後10日內，以適用法
規顯有錯誤為理由，向本院提出再抗告狀（須附繕本一份及繳納
再抗告裁判費新台幣1,000元）。
中    華    民    國    99    年    1     月    28    日
                                    書記官  謝麗首


司法院資訊處製作；財團法人民間司法改革基金會備份。
